【裁判字號】    99,重訴,191
【裁判日期】    991102
【裁判案由】    清償債務
【裁判全文】
臺灣板橋地方法院民事判決             99年度重訴字第191號
原      告  戊○○
被      告  乙○○
            丁○○
            甲○○
共      同
訴訟代理人  張信陽律師
上列當事人間清償債務事件，本院於民國99年10月19日言詞辯論
終結，判決如下：
    主  文
原告之訴及假執行之聲請均駁回。
訴訟費用由原告負擔。
    事實及理由
一、按訴狀送達後，原告不得將原訴變更或追加他訴。但請求之
    基礎事實同一、擴張或減縮應受判決事項之聲明者，不在此
    限，民事訴訟法第255條第1項第2款、第3款分別定有明文。
    查原告於起訴時，原請求：被告應給付原告新台幣（下同）
    1,167萬5,760元，及自起訴狀繕本送達被告翌日起至清償日
    止，按年息5%計算之利息。嗣於起訴狀繕本送達被告後，追
    加為被告應連帶給付上開請求之聲明。揆諸首揭規定，原告
    所為訴之追加，於法並無不合，應予准許。
二、原告主張：訴外人即原告之長兄張士元生前經營成衣生意等
    而向原告借貸金錢週轉，其於民國98年10月1日自殺身亡，
    被告為張士元之繼承人，就其債務卻置之不理，茲將張士元
    向原告借貸1,235萬5,760元，分4項說明：1.支票調現部分
    ：張士元簽發萬泰銀行三重分行向原告調現327萬元，有支
    票7張、原告支付之支票存款單及領出現金之存摺可證。2.
    張士元向原告陸續借錢，原告前後簽發花蓮中小企業銀行新
    莊分行之支票14紙金額共計565萬3,860元交張士元，有張士
    元背書行使之支票14張可證。3.金融卡部分：張士元於83年
    5月23日向原告借花蓮企業銀行及郵局之金融卡使用，當時
    有訴外人即原告三哥丙○○在場可作證，計提款63次，金額
    合計191萬元。4.匯款部分：張士元欠缺資金週轉，向原告
    借貸，而原告從花蓮銀行匯款5次共127萬1,900元，及中國
    國際商業銀行匯款1次25萬元，共匯給張士元152萬1,900元
    ，有銀行存摺及匯款單可證。張士元生前曾陸續分期清償共
    計68萬元，，尚欠1,167萬5,760元，爰依借款、票款關係、
    利益償還請求權及繼承關係，請求被告連帶清償等情。並聲
    明：(一)被告應連帶給付原告1,167萬5,760元及自起訴狀繕本
    送達被告翌日起至清償日止按年息5%計算之利息。(二)原告願
    供擔保請求准予宣告假執行。
三、被告則以：(一)原告就其主張與張士元間有鉅額且長達十多年
    的借貸關係，應負舉證之責。姑且不論原告所提出全係影印
    書證之真偽，核其書證包括(1)張士元簽發之支票7紙；(2)原
    告所簽發之支票14紙；(3)原告所有之花蓮中小企銀及郵局存
    摺往來明細；(4)匯款單5張等，其中尚有部分無法確認與張
    士元有關，且僅能證明原告與張士元間曾有資金往來之事實
    ，但資金往來的原因關係究竟為何，尚難速斷，故應認不足
    以證明原告與張士元間有借貸關係之事實存在。(二)詳鐸原告
    所提出之各項證據，仍有以下之疑義：1.張士元所開立7紙
    支票：(1)其中票號AC0000000票面金額50萬元、票號AC00000
    00票面金額100萬元、票號AC0000000、票面金額100 萬元之
    3紙支票，因未載發票日即欠缺絕對必要記載事項，依票據
    法第125條、第11條第1項之規定，該票據無效。(2)其餘票號
    AC0000000票面金額50萬元發票日為92年4月30日、票號AC00
    00000票面金額7萬元發票日為92年8月31日、票號AC0000000
    票面金額10萬元發票日為92年8月31日、票號AC0000000票面
    金額10萬元發票日為92年8月31等4紙支票，原告執票人不為
    付款之提示，違背提示付款之義務，當不得直接向發票人起
    訴請求付款；況原告遲至99年4月30日始提起本件訴訟，依
    票據法第22條第1項規定已罹於消滅時效，故原告執此4張支
    票請求給付票款，應屬無據。(3)至於原告主張依票據法第22
    條第4項規定之利益償還請求權部分，該條之利益償還請求
    權之行使要件有三：須票據上之權利有效成立；須其消
    滅的原因為時效之完成或手續之欠缺；須發票人因而受有
    利益；原告既未舉證證明張士元受有利益，故其利益償還請
    求權之主張，亦不足採。2.原告所簽發之14紙花蓮中小企業
    銀行新莊分行支票部分：(1)單憑支票不足以證明其資金原因
    是否即是借貸關係，原告應就此14紙支票之發票時點曾與張
    士元間成立借貸合意，提出具體明確之證據，不得僅憑14紙
    支票遽認張士元對其負有565萬3,860元之鉅額債務。(2)系爭
    14紙支票中：票號0000000、發票日為85年1月17日之支票，
    其後背書人有張士元及黃玉霞；票號0000000、發票日為86
    年1月20日之支票，其後背書人為洪文婷；票號0000000發票
    日為87年3月5日、票號0000000發票日為87年5 月5日、票號
    0000000發票日為87年6月5日之支票，其後無背書人之記載
    ，究竟此等票據是否均張士元所兌領，要非無疑，顯不足證
    明原告曾給付張士元此等款項。3.金融卡提款部分：(1)證人
    丙○○到庭證述只能證明其於83年6月2日有看到原告拿金融
    卡給張士元，其餘有關張士元在何時、何地向戊○○借款多
    少？戊○○如何交付借款給張士元？丙○○回答「我沒有管
    」、「其他我都沒有看到」、「（問：是否有聽到他們談借
    錢的事？）沒有」等語，究竟原告是什麼原因而將金融卡交
    予張士元，丙○○並不知悉，且83年6月2日以後張士元是否
    持原告金融卡提領現金，丙○○亦未親自見聞；又依原告所
    提出「入出國日期證明書」所載，原告於83年7月5日即已返
    國，則該83年7月6日以後之提款是否仍係張士元所為，亦無
    從證明。(2)縱認原告交付張士元金融卡後雙方間有該筆款項
    借貸之合意，惟原告於83年7月5日返國後即可依法行使請求
    還款之權利，而原告均未曾對張士元行使請求權，迄今已逾
    15年之消滅時效，被告依民法第144條第1項規定當得主張拒
    絕給付。4.匯款部分：(1)原告雖提出匯款申請書證明有金錢
    之交付，然關於原告與張士元間有借貸合意之證明，猶付之
    闕如，實無從得知原告與張士元間係基於何種原因關係而匯
    付金錢，依民事訴訟法第277條規定，原告仍應就借貸關係
    之事實負舉證之責。(2)匯款單編號1、2之匯款申請書其收款
    人為林詣珣並非張士元，編號3之匯款申請書，其匯款人及
    收款人均為張士元，此3筆匯款亦無法證明係屬張士元對原
    告之借款債務。(三)綜上所述，原告起訴主張被告先父張士元
    生前向其借貸高達1,235萬5,760元，惟原告並未就每項請求
    金額善盡舉證責任，以實其說；況且依一般社會大眾之交易
    習慣，高達上千萬元之借貸，豈有可能都不簽立書面借據，
    竟可一借再借，顯然不符論理及經驗法則，是原告之請求，
    實屬無據。(四)另張士元遺產，被告丁○○已拋棄繼承，被告
    乙○○、甲○○則已聲請限定繼承在案等語置辯。並聲明：
    (一)原告之訴駁回。
    (二)如受不利益之判決，被告願供擔保請准宣告免予假執行。
四、原告主張張士元簽發萬泰銀行三重分行支票7紙向其調現327
    萬元，且陸續向原告借款，由原告簽發交付花蓮中小企業銀
    行新莊分行支票14紙金額共計565萬3,860元，復於83年5月
    23日向原告借花蓮企業銀行及郵局之金融卡使用，計提款63
    次，金額合計191萬元，又向原告借貸，由原告分別自花蓮
    企銀匯款5次共127萬1,900元、中國國際商業銀行匯款1次25
    萬元予張士元，共借1,235萬5,760元，嗣僅清償68萬元，尚
    欠1,167萬5,760元，原告自得依借款、票款關係及利益償還
    請求權請求張士元之繼承人即被告連帶清償等情，為被告所
    否認，並以前詞置辯。經查：
  (一)按民事訴訟法如係由原告主張權利者，應先由原告負舉證責
    任，若原告先不能舉證，以證實自己主張之事實為真實，則
    被告就其抗辯事實即令不能舉證，或其所舉證據尚有疵累，
    亦應駁回原告之請求。而當事人主張有金錢借貸關係存在，
    須就其發生所須具備之特別要件即金錢之交付與借貸意思表
    示相互一致負舉證責任。而交付金錢之原因多端，或為買賣
    ，或為贈與，或因其他之法律關係而為交付，非謂一有金錢
    之交付，即得推論授受金錢之雙方即屬消費借貸關係。若僅
    證明有金錢之交付，未證明借貸意思表示互相一致者，尚不
    能認有金錢借貸關係存在，最高法院17年上字第917號判例
    、92年度台上字第557號判決分別著有明文。原告主張出借
    1,235萬5,760元予張士元之事實，固據提出支票調現明細表
    、支票、活存─存摺往來明細、華僑銀行活期儲蓄存款取款
    憑條、收入傳票、借現開票明細表、借金融卡明細表、郵政
    存簿儲金簿、匯款明細表、花蓮中小企業銀行存摺、入戶電
    匯/入戶信匯申請書代收入傳票、匯款申請書（代收入傳票
    ）、中國國際商業銀行新台幣存摺類存款存摺為證（本院司
    重調字卷第7至40頁），惟上揭證據僅能證明原告持有張士
    元支票、陸續簽發支票、匯款予張士元，及張士元曾使用原
    告金融卡而已，尚難僅憑該資金關係即認定原告與張士元間
    就該1,235萬5,760元款項有消費借貸契約關係存在，故原告
    據借貸法律關係請求被告連帶清償借款，礙難採信。
  (二)次按支票為要式證券，支票之作成，必依票據法第125條第1
    項第1款至第8款所定法定方式為之，支票之必要記載事項如
    有欠缺，除票據法另有規定外（如票據法第125條第2項及第
    3 項），其支票即為無效（票據法第11條第1 項），發票年
    、月、日為支票絕對必要記載事項，如未記載，其支票當然
    無效（最高法院63年台上字第2681號判例意旨參照）。又按
    票據上之權利，對支票發票人自發票日起算，一年間不行使
    因時效而消滅，票據法第22條第1 項後段定有明文。查張士
    元所簽發票號AC0000000票面金額50萬元、票號AC0000000票
    面金額100萬元、票號AC0000000票面金額100萬元之3紙支票
    （本院司重調字卷第8頁），並未記載發票日即欠缺絕對必
    要記載事項，依上開說明，該3紙票據無效。又查票號AC000
    0000票面金額50萬元發票日為92年4月30日、票號AC0000000
    票面金額7萬元發票日為92年8月31日、票號AC0000000票面
    金額10萬元發票日為92年8月31日、票號AC0000000票面金額
    10萬元發票日為92年8月31等4紙支票，原告未為付款提示，
    不得直接向發票人起訴請求付款，且原告遲至99年5月3日始
    提起本件訴訟，依上開說明，該4紙票據已罹於消滅時效，
    故原告執此4張支票請求給付票款，亦屬無據。
  (三)又按票據上之債權，雖依本法因時效或手續之欠缺而消滅，
    執票人對於發票人或承兌人，於其所受利益之限度，得請求
    償還，票據法第22條第4 項定有明文。此一「利益償還請求
    權」，雖非票據權利，而屬法定獨立之民事上權利，是在執
    票人與發票人間存在原因關係之情形，其消滅時效之期間及
    計算固應獨立於原因關係所生之請求權，惟上開法文所謂「
    利益」，係指票據債務人於原因關係或資金關係上所受之利
    益而言。發票人是否果受有利益，又受利益之限度為何，按
    諸舉證責任分配原則，均應由執票人負舉證責任。倘發票人
    並無受有利益，自無上開利益償還請求權之適用（最高法院
    87年度台上字第430 號判決意旨參照）；從而，票據債務人
    是否受有利益及其所受利益若干，自應審究當事人就其原因
    關係或資金關係所提出之一切相關法律事實及法律主張而為
    論斷。因此，若原因關係所生之請求權因執票人怠於行使權
    利致罹於時效而消滅，發票人就該原因關係所生之請求權亦
    已提出時效抗辯，則發票人於原因關係上本得拒絕給付，其
    縱因此獲得財產上之利益，亦不得認發票人於原因關係上受
    有何應返還之利益，揆諸前揭說明，發票人於原因關係上既
    未受有利益，自無從依票據法第22條第4項償還其原因關係
    上之利益（台灣高等法院暨所屬法院94年法律座談會民事類
    提案第1號法律問題參照）。查張士元雖曾簽發上開7紙支票
    予原告，惟原告就此部分並未舉證證明張士元或被告受有利
    益，揆諸上開說明，自難認被告於原因關係上受有何應返還
    之利益，是原告尚不得依票據法第22條第4項之利益償還請
    求權對被告為請求。
  (四)另證人峻銘證稱：「（83年6月張士元是否至原告新莊家中
    向原告借用金融卡？請詳細說明借用的情形？）那天我妹妹
    即原告要出國，我要送原告到機場，我在新莊，剛好張士元
    來，我妹妹拿金融卡給張士元，之後的事情我就不清楚了」
    、「（請詳細說明張士元在何時、何地向戊○○借款多少？
    戊○○如何交付借款給張士元？）這個事情我沒有管。我只
    有看到金融卡的部分」、「（是否有聽到他們談借錢的事情
    ？）沒有」等語（本院訴字卷第35頁背面、第36頁）。可見
    丙○○只看到原告交付金融卡予張士元，並不曾見聞原告與
    張士元間有借貸情形，即難據以認定張士元與原告間有1,23
    5萬5,760元之借貸契約關係存在，附此敘明。
五、從而，原告本於消費借貸契約、票據關係、利益償還請求權
    及繼承關係，請求被告連帶清償1,167萬5,760元，及自起訴
    狀繕本送達翌日起至清償日止，按年息5%計算之利息，為無
    理由，應予駁回。又原告之訴既經駁回，其假執行之聲請即
    失依附，應併駁回之。
六、本件事證已臻明確，兩造其餘主張及攻擊防禦方法，核與判
    決結果不生影響，爰不一一論述，附此敘明。
七、訴訟費用負擔之依據：依民事訴訟法第78條。
中    華    民    國    99    年    11    月    2     日
                  民事第二庭法  官  連士綱
以上正本係照原本作成
如對本判決上訴，須於判決送達後20日內向本院提出上訴狀。如
委任律師提起上訴者，應一併繳納上訴審裁判費。
中    華    民    國    99    年    11    月    2     日
                            書記官  吳俞玲

司法院資訊處製作；財團法人民間司法改革基金會備份。
